ACORDAO-COMPLETO-2422277

ACÓRDÃO 9772/2020 ATA 32/2020 - PRIMEIRA CÂMARA

VISTOS, relatados e discutidos estes autos de concessão e reversão de pensões militares deferidas pelo Comando do Exército;
ACORDAM os Ministros do Tribunal de Contas da União, reunidos em sessão da Primeira Câmara, ante as razões expostas pelo Relator, com fundamento no art. 71, inciso III, da Constituição Federal e nos arts. 1º, inciso V, 39, inciso II, e 45 da Lei 8.443/1992, em:
9.1. considerar prejudicado, por perda de objeto, o ato em benefício de Lya Lourenco de Lacerda;
9.2. considerar ilegal e negar registro ao ato de reversão da pensão militar instituída por Kleber Garcia de Lacerda;
9.3. dispensar o ressarcimento das quantias indevidamente recebidas, de boa-fé, pelas interessadas, consoante o Enunciado 106 da Súmula de Jurisprudência deste Tribunal;
9.4. determinar ao Comando do Exército que:
9.4.1. faça cessar, no prazo de 15 (quinze) dias, contado a partir da ciência desta deliberação, os pagamentos decorrentes do ato impugnado, sob pena de responsabilidade solidária da autoridade administrativa omissa, consoante disposto nos arts. 71, inciso IX, da Constituição Federal e 262 do Regimento Interno do TCU;
9.4.2. dê ciência do inteiro teor desta deliberação às beneficiárias, alertando-as de que o efeito suspensivo proveniente da interposição de eventuais recursos, caso não providos, não as exime da devolução dos valores indevidamente percebidos após a notificação;
9.4.3. envie a esta Corte de Contas, no prazo de 30 (trinta) dias, por cópia, comprovante de que as interessadas tiveram ciência desta deliberação.

Atos de Pensão Militar.

Primeira Câmara

Comando do Exército.

3. Interessados/Responsáveis:
3.1. Interessados: Clelia Garcia de Lacerda Guerra (XXX.166.096-XX); Klely Garcia de Lacerda (XXX.894.196-XX); Lais Garcia de Lacerda (XXX.777.787-XX); Lya Lena Garcia de Lacerda (XXX.692.576-XX); Lya Lourenco de Lacerda (XXX.075.236-XX).

13.1. Ministros presentes: Benjamin Zymler (na Presidência), Walton Alencar Rodrigues (Relator) e Bruno Dantas.
13.2. Ministro-Substituto convocado: Augusto Sherman Cavalcanti.
13.3. Ministro-Substituto presente: Weder de Oliveira.

WALTON ALENCAR RODRIGUES

Adoto, como parte do relatório, instrução elaborada pela Secretaria de Fiscalização de Pessoal (peças 5-6) :
INTRODUÇÃO
Trata-se de atos de pensão militar, submetido, para fins de registro, à apreciação do Tribunal de Contas da União (TCU) , de acordo com o art. 71, inciso III, da Constituição Federal. Os atos foram cadastrados e disponibilizados ao TCU por intermédio do Sistema de Apreciação e Registro de Atos de Admissão e Concessões (e-Pessoal) , na forma do art. 2º, caput e incisos I a IV, e art. 4º, caput, da Instrução Normativa TCU 78/2018.
EXAME TÉCNICO
Procedimentos aplicados
Os procedimentos para exame, apreciação e registro de atos de pessoal encontram-se estabelecidos na Instrução Normativa TCU 78/2018 e na Resolução TCU 206/2007. Essas normas dispõem, em seus arts. 4º, § 2º, e 3º, § 3º, respectivamente, que os atos de pessoal disponibilizados por meio do e-Pessoal devem ser submetidos à crítica automatizada do próprio sistema, com base em parâmetros predefinidos.
Relativamente aos atos de admissão e concessão de aposentadoria, pensão e reforma, as rotinas de crítica das informações cadastradas nos sistemas informatizados de coleta de atos foram elaboradas e validadas levando-se em conta as peculiaridades desses atos. Os itens de verificação do sistema compreendem prazos e fundamentos legais, assim como eventuais ocorrências de acumulação. Tratam-se de verificações mais abrangentes, minuciosas e precisas do que aquelas que podem ser realizadas por mãos humanas, proporcionando um nível de segurança ainda maior.
As críticas aplicadas aos atos encontram-se discriminadas na opção Crítica do Sistema e-Pessoal.
Além da crítica automatizada, há verificação humana adicional no caso de haver alertas do sistema ou informações não formatadas, como esclarecimentos do gestor ou do controle interno.  
As críticas também consideram os registros do Sistema Integrado de Administração de Recursos Humanos (Siape) . O Siape disponibiliza informações atualizadas sobre as parcelas que integram os proventos, diferentemente, portanto, do Sisac, que informa as parcelas no momento do registro do ato. 
Em consulta realizada a finalidade detectar se há acumulações ilegais de benefícios previdenciários dos presentes atos, verificou-se que há acumulação de benefícios para alguns dos interessados em tela, mas todas acumulações nos termos do art. 29 da Lei 3.765/1960, com a redação dada pela Medida Provisória 2.215-10, de 31/08/2001, no qual que é permitida a acumulação: I - de uma pensão militar com os proventos de disponibilidade, reforma, vencimento ou aposentadoria; II - de uma pensão militar com a de outro regime, observado o disposto no art. 37, inciso XI, da Constituição Federal.
É oportuno informar ainda que na reforma inicial como na alteração (reforma por incapacidade- TC-Processo 028.144/2010-4 - Legal) não ocorreu a majoração, sendo sempre de um posto acima, estando acordo com o novo entendimento do TCU no Acórdão 2225/2019-TCU-Plenário. Logo no caso em tela o instituidor era Tenente Coronel na ativa e assim permaneceu durante as reformas por idade e incapacidade, posteriormente constituiu pensão militar com base no posto de Coronel, situação amparada pela Lei nº 3.765/60.
De acordo com as verificações realizadas, para os atos desta instrução, não foi constatado nenhum óbice a sua apreciação pela legalidade. 
CONCLUSÃO 
A abrangência e a profundidade das verificações levadas a efeito fundamentam convicção de legalidade dos atos. Assim, cabe proposta no sentido de que sejam considerados legais, promovendo-lhes os registros. 
PROPOSTA DE ENCAMINHAMENTO
Ante o exposto, com fundamento nos arts. 71, inciso III, da Constituição Federal, 1o, inciso V, e 39, inciso II, da Lei 8.443/1992 e 260, § 1º e 5º, do Regimento Interno do Tribunal de Contas da União, bem como art. 7º, § 3º da IN 78/2018, propõe-se considerar legais e conceder o registro dos atos no presente processo.
2.	O Ministério Público junto ao Tribunal se manifestou à peça 7:
Cuidam os autos dos atos inicial e de reversão da pensão militar instituída por Kleber Garcia de Lacerda, concedida pelo Ministério da Defesa - Comando do Exército.
Em pareceres uniformes, a Secretaria de Fiscalização de Pessoal (Sefip) propôs a legalidade e registro dos atos (peças 5-6) .
Em relação ao ato inicial em benefício de Lya Lourenco de Lacerda, na condição de cônjuge, como a pensionista faleceu em 15/10/2017, conforme evidencia consulta ao Sistema Informatizado de Controle de Óbitos (Sisobi) à peça 7, o ato deve ser considerado prejudicado, por perda de objeto, nos termos do § 5º do art. 260 do Regimento Interno do TCU.
Kleber Garcia de Lacerda ocupante, na ativa, do posto Tenente Coronel, foi transferido para a reserva remunerada em 3/12/1965, no mesmo posto, quando contava com 43 anos de idade e 26 anos e 2 meses de tempo de serviço. Em 3/11/1986, o instituidor foi reformado ex officio por idade-limite de permanência na reserva, com base na Lei 6.880/1980, art. 104, inciso II, c/c art. 106, inciso I, alínea "b".
Posteriormente, em 23/5/2005, foi concedido ao instituidor o benefício previsto no art. 110, §1º, da Lei 6.880/1980, passando a receber os proventos calculados com base no soldo de Coronel (peça 2, p. 5, e peça 3, p. 8) .
Cabe ressaltar que, por meio do Acórdão 2225/2019-TCU-Plenário, relatado pelo Ministro Benjamin Zymler, a Corte de Contas pacificou o entendimento de que a melhoria prevista no art. 110, §1º, da Lei 6.880/1980 não se aplica ao militar que já se encontra reformado no momento da invalidez.
No caso em análise, observa-se o instituidor foi beneficiado com melhoria de proventos após o seu desligamento, o que contraria o entendimento do citado Acórdão 2225/2019-TCU-Plenário. Dessa foram, o cálculo do benefício de pensão está irregular.
Ante o exposto, este representante do Ministério Público de Contas opina por considerar prejudicado o ato de peça 2 e ilegal o ato de peça 3.

não há

Procurador Rodrigo Medeiros de Lima.

PENSÕES MILITARES. CONCESSÃO E REVERSÃO. APLICAÇÃO INDEVIDA DO ART. 110, § 1º, DA LEI 6.880/1980. ILEGALIDADE DE UM ATO. FALECIMENTO DA BENEFICIÁRIA DE OUTRO ATO. PERDA DE OBJETO.

PENSÃO MILITAR (PMIL)

Secretaria de Fiscalização de Pessoal (SEFIP).

Trata-se de atos inicial e de reversão da pensão militar instituídos por Kleber Garcia de Lacerda, emitidos pelo Comando do Exército.
A Secretaria de Fiscalização de Pessoal do TCU propôs a legalidades dos atos.
O Ministério Público divergiu da unidade técnica e propôs considerar prejudicado o ato inicial e ilegal o ato de reversão.
Acolho o parecer emitido pelo Parquet como razões de decidir.
A pensionista Lya Lourenço de Lacerda faleceu em 15/10/2017. Por isso, o ato em seu benefício deve ser considerado prejudicado, por perda de objeto, conforme o § 5º do art. 260 do Regimento Interno do TCU.
O ato de reversão da pensão às demais beneficiárias tem os proventos calculados com base no posto de Coronel, uma graduação acima daquela ocupada pelo instituidor quando estava em atividade (Tenente Coronel) , tendo em vista invalidez permanente ocorrida na inatividade, com fulcro no art. 110, § 1º, da Lei 6.880/1980.
Consta dos autos, contudo, que o instituidor foi reformado ex-officio por idade-limite de permanência na reserva previamente à invalidez. 
Sendo assim, deve ser aplicado ao ato em análise o entendimento exarado por meio do Acórdão 2225/2019-TCU-Plenário, da relatoria do Ministro Benjamin Zymler, na sessão de 18/9/2019, no sentido de que não há embasamento legal para concessão da melhoria prevista no artigo 110, § 1º, da Lei 6.880/1980 para o militar que já se encontra reformado no momento da invalidez.
Sendo assim, julgo ilegal o ato de reversão da pensão militar instituído por Kleber Garcia de Lacerda, negando-lhe registro.
Feitas essas considerações, voto para que o Tribunal acolha a minuta de acórdão que submeto à deliberação do Colegiado.
TCU, Sala das Sessões Ministro Luciano Brandão Alves de Souza, em 15 de setembro de 2020.
WALTON ALENCAR RODRIGUES 
Relator